【裁判字號】    97,判,1030
【裁判日期】    971120
【裁判案由】    營利事業所得稅
【裁判全文】
最  高  行  政  法  院  判  決
                                      97年度判字第1030號
上  訴  人  遠東國際商業銀行股份有限公司
代  表  人  甲○○
訴訟代理人  林瑞彬律師
            林宜信
被 上訴 人  財政部臺北市國稅局
代  表  人  凌忠嫄
上列當事人間營利事業所得稅事件，上訴人對於中華民國95年10
月12日臺北高等行政法院95年度訴字第469號判決，提起上訴，
本院判決如下：
    主  文
上訴駁回。
上訴審訴訟費用由上訴人負擔。
    理  由
一、上訴人辦理89年度未分配盈餘申報，帳列當年度依所得稅法
    或其他法律規定減免所得稅之所得額新台幣(下同)906,154,
    595元(含出售證券、期貨所得870,185,953元；國際金融業
    務分行之免稅所得35,968,642元)。被上訴人初查以上訴人
    本期前手利息收入扣繳稅款14,940,977元轉列出售有價證券
    成本認列；另原列報債券利息溢價攤銷33,399,468元自債券
    利息收入項下減除，轉列為營業收入項下利息收入認列，並
    列為未分配盈餘加項，核定當年度依所得稅法或其他法律規
    定減免所得稅之所得額為924,613,086元，89年度未分配盈
    餘為18,782,837元，並依所得稅法第66條之9第1項規定，加
    徵10%營利事業所得稅1,878,283元，減除依促進產業升級條
    例等相關法律規定本年度准予抵減稅額922,924元及以年度
    結算申報應退還營利事業所得稅額抵繳之金額32,434元，核
    定本期應補徵稅額為922,925元。上訴人對被上訴人否准系
    爭債券利息溢價攤銷33,399,468元自債券利息收入項下減除
    之核定不服，遂循序提起本件行政訴訟。
二、上訴人起訴主張：本件被上訴人於核定上訴人89年度營利事
    業所得稅時，否准上訴人將系爭債券溢價攤銷自利息收入項
    下減除，調增上訴人89年度之營業收入33,399,468元及課稅
    所得額。惟所得稅法第66條之9第5項規定會計師查核簽證申
    報之案件，於計算89年度未分配盈餘時課稅所得額仍應以上
    訴人之申報數為準，被上訴人依法不得調整上訴人計算未分
    配盈餘稅之課稅所得額。況被上訴人將債券溢價攤銷數認定
    為依所得稅法或其他法律規定減免之所得額調增未分配盈餘
    ，亦與租稅法律主義不符。又被上訴人核定將債券溢價攤銷
    數調增未分配盈餘，顯違背兩稅合一條文之立法精神，不符
    量能課稅原則，若所得稅法第66條之9第2項前9款之規定不
    夠完備，而使溢價攤銷等財稅差異科目無法於未分配盈餘稅
    之計算公式中調整，被上訴人仍應依同項第10款之「其他經
    財政部核准項目」核准調整，使其真正符合量能課稅原則等
    語，求為判決撤銷訴願決定及原處分。
三、被上訴人則以：本件上訴人系爭債券利息溢價攤銷調增為本
    期債券息收入33,399,468元，依所得稅法規定，應核定為未
    分配盈餘核定通知書項次5其他項下認列，變更核定本期項
    次5其他金額為33,399,468元、項次2當年度依所得稅法或其
    他法律規定減免所得稅之所得額為891,213,618元，當年度
    依所得稅法第66條之9第2項規定計算之未分配盈餘仍為18,
    782,837元，是原處分與租稅法律主義、兩稅合一之立法精
    神並無不符。又所得稅法第62條有關長期股權投資之估價，
    並無適用「成本與時價」孰低法規之餘地。至於上訴人所稱
    之系爭債券溢價差額乃與投資市場利率比較後之金額，本質
    屬利息收入之一部分，並非為獲致系爭利息收入所耗用之成
    本，自非權責發生基礎所遵循之收益原則及配合原則範疇，
    況投資債券盈虧亦與票面利率並無關聯。長期債券投資溢價
    攤銷，會計師於辦理所得稅簽證申報時未依所得稅法相關規
    定調整，經被上訴人依規定調整利息收入後，於核定該年度
    未分配盈餘申報時，因會計師原簽證申報依法調整之課稅所
    得額並未將長期債券投資溢價攤銷調整計入，被上訴人乃應
    將長期債券投資溢價攤銷數額列為未分配盈餘加項之項次5
    ，並非新增未分配盈餘之加計項目，而僅為使營利事業所得
    稅結算申報委託會計師查核簽證申報之案件，其依所得稅法
    第66條之9第4項規定之數額正確，以符合所得稅法第66條之
    9立法意旨與租稅公平等語，資為抗辯，求為判決駁回上訴
    人之訴。
四、原審斟酌全辯論意旨及調查證據之結果，以：(一)本件系爭
    溢價債券，上訴人帳列長期投資，採長期投資策略，業據簽
    證會會計師於營利事業所得稅結算申報查核報告書第6頁記
    載明確。則上訴人係採長期債券投資，而長期投資因係以長
    期持有為目的，則市價變動之損益不會在短期內實現，且短
    期之市價下跌仍可能在往後年度回升，故長期投資未實現跌
    價損失係放在資產負債表股東權益項下列為減項，不放入當
    期盈餘，並不會影響損益表，故所得稅法第62條有關長期股
    權投資之估價並無適用成本與時價孰低法規定之餘地，上訴
    人主張被上訴人原核定違反所得稅法62條第1項債券估價之
    規定，容有誤會。再者，長期債券投資所支付之利息係固定
    利率，早於購入之初即知之甚詳，其獲益之風險亦係於擇定
    投資項目時即予衡量在先，自更無單獨將債券利息收入於購
    入後之各年度與市價評量之理，是上訴人主張應與投資市場
    利率評價，以反映按實際市場利率計算之利息收入，准許列
    入利息收入減項始合稅法規定云云，顯與長期投資性質相悖
    ，委無可採。(二)本件會計師簽證申報案件於申報當年度營
    利事業所得稅時將長期債券溢價攤銷部分按財務會計規定調
    減利息收入，並未依法自行調整，依會計師辦理所得稅查核
    簽證須知第3條「會計師辦理所得稅查核簽證工作，有關會
    計事項及納稅事務，依所得稅法、促進產業升級條例、中小
    企業發展條例、企業併購法、營利事業所得稅查核準則及有
    關法令之規定，其未規定者，依一般公認會計原則。」規定
    ，本應按所得稅法與財政部75年7月16日之函釋規定辦理所
    得稅簽證申報時將長期債券溢價攤銷部分加回利息收入，俟
    後公司於申報當年度未分配盈餘時依所得稅法第66條之9第3
    項規定按會計師查核簽證依法調整後課稅所得額為準計算並
    據以申報才符合所得稅法第66條之9之規定。再者，系爭債
    券利息溢價攤銷調增為本期債券息收入33,399,468元，依所
    得稅法規定，應核定為未分配盈餘核定通知書項次5其他項
    下認列，變更核定本期項次5其他金額為33,399,468元、項
    次2當年度依所得稅法或其他法律規定減免所得稅之所得額
    為891,213,618元(計算式：924,613,086元－33,399,468元
    ＝891,213,618元)，當年度依所得稅法第66條之9第2項規定
    計算之未分配盈餘仍為18,782,837元，是上訴人訴稱原處分
    與租稅法律主義不符、違背兩稅合一之立法精神云云，均不
    足採。(三)又按成本收益配合原則係指當某項收益已經在某
    一會計期間認列時，所有與該收益之產生有關的成本均應在
    同一會計期間轉為費用，以便與收益配合而正確的計算損益
    。上訴人既係採長期債券投資，其在第一年支付現金買進債
    券之同時，即將債券帳列資產項下長期投資科目，當無於購
    入後之第二年度以後帳列其他科目及另有相對應之成本產生
    之可能，其利息收入雖係因一定之約定利率所產生，惟因並
    未再行支付現金，自無在債券持有期間內有所謂與成本配合
    之問題，且因長期投資未實現跌價損失並不放入當期盈餘，
    於損益表並無影響，故無將債券割裂後單獨將債券利息收入
    部分計算損益之理；又自營利事業權責發生基礎制言，收益
    係營業活動之結果，費用則為營業活動所耗用之成本(付出
    的代價)，上訴人所稱之系爭差額乃與投資市場利率比較後
    之金額，究其本質係屬利息收入之一部分即仍係屬收益，並
    非為獲致系爭利息收入所耗用之成本，自非權責發生基礎所
    遵循之收益原則及配合原則範疇。況投資債券盈虧係以買入
    債券當時與嗣後出售債券時之市場利率利差為斷，與票面利
    率並無關連，故上訴人主張應予扣除系爭溢價差額云云，亦
    無可取。至所得稅法第62條固係規定於所得稅法第3章「營
    利事業所得稅」第4節「資產估價」，且被上訴人復似乎有
    將該條規定之「原利率」與所謂「票面利率」混為一談之情
    形，然上訴人所言應予扣除債券溢價攤銷金額一節，非但乏
    其依據，復違會計原理原則，已如上述，從而基於「一致性
    」的要求，被上訴人將系爭債券利息收入加回原減除之債券
    溢價攤銷數33,399,468元即無不合。(四)末按「第2項所稱
    課稅所得額，經會計師查核簽證申報之案件，應以納稅義務
    人申報數為準計算。」固為行為時所得稅法第66條之9第4項
    所明定，惟會計師於辦理所得稅簽證申報時未依所得稅法相
    關規定調整長期債券投資溢價攤銷，如稽徵機關於核定其未
    分配盈餘加徵10%營利事業所得稅之基礎上無從查核調整，
    致與其餘經會計師簽證且確實依所得稅法規定調整長期債券
    投資溢價攤銷者有所不同，自有違行政平等原則。是長期債
    券投資溢價攤銷，會計師於辦理所得稅簽證申報時未依所得
    稅法相關規定調整，經被上訴人依規定調整利息收入後，將
    長期債券投資溢價攤銷數額列為未分配盈餘加項之項次5，
    並非新增未分配盈餘之加計項目，而僅在使計算未分配盈餘
    所憑之課稅所得額數額與法相符並維租稅公平，是以，上訴
    人主張被上訴人於核定上訴人89年度未分配盈餘稅時，逕自
    將系爭債券溢價攤銷調整為所得稅法第66條之9第2項規定之
    依所得稅法或其他法律規定減免所得稅之所得額，實嚴重違
    反租稅法律主義云云，亦無可取。因將原決定及原處分均予
    維持，駁回上訴人之訴。
五、本院經核原判決並無不合，茲就上訴意旨再論斷如下：(一)
    按「長期投資之存款、放款、或債券，按其攤還期限計算現
    價為估價標準。現價之計算，其債權有利息者，按原利率計
    算。無利息者，按當地銀錢業定期1年存款之平均利率計算
    之。前項債權於到期收回時，其超過現價之利息部分，應列
    為收回年度之收益。」及「自87年度起，營利事業當年度盈
    餘未作分配者，應就該未分配盈餘加徵10%營利事業所得稅
    ，不適用第76條之1規定。」「前項所稱未分配盈餘，係指
    經稽徵機關核定之課稅額，加計同年度依本法或其他法律規
    定減免所得稅之所得額、不計入所得課稅之所得額、已依第
    39條規定扣除之虧損及減除左列各款後之餘額：……」「第
    2項所稱課稅所得額，其經會計師查核簽證申報之案件，應
    以納稅義務人申報數為準計算。」分別為行為時(下同)所得
    稅法第62條及第66條之9第1項、第2項及第4項所明定。次按
    「營利事業之會計事項，應參照商業會計法及財務會計準則
    公報等據實記載，產生其財務報表。至辦理所得稅結算申報
    或核課所得稅時，其帳載事項與所得稅法、所得稅法施行細
    則、促進產業升級條例、促進產業升級條例施行細則、中小
    企業發展條例、本準則暨有關法令之規定未符者，均應於申
    報書內自行調整之。」為行為時查核準則第2條第2項所明定
    。另按營利事業委託會計師查核簽證所得稅辦法第6條規定
    ：「有關會計事項及納稅事務，依所得稅法、促進產業升級
    條例、中小企業發展條例、企業併購法、營利事業所得稅查
    核準則、營利事業所得稅不合常規移轉訂價查核準則及有關
    法令之規定；其未規定者，依一般公認會計原則。」又「營
    利事業或個人買賣國內發行之公債、公司債及金融債券，買
    受人若為營利事業，可由該事業按債券持有期間，依債券之
    面值及利率計算之利息收入，如其係於兩付息日間購入債券
    並於取息前出售者，則以售價減除其購進該債券之價格及依
    上述計算之利息收入後之餘額作為其證券交易損益。買受人
    若為個人，因個人一般多未設帳，應一律以其兌領之利息金
    額併入其當期綜合所得稅課徵。」亦經財政部75年7月16日
    台財稅第7541416號函釋在案。據此，長期投資之債券有利
    息者，按原票面利率計算利息收入，列報為當期收入，債券
    溢折價部分，列為收回年度之損益。是系爭債券溢價攤銷依
    前揭所得稅法第62條暨財政部75年7月16日台財稅第7541416
    號函釋規定，不得於購買日至到期日間按利息法(或直線法)
    攤銷，作為利息收入之減項，而係於長期債券投資出售或到
    期時，作為證券交易損益處理。(二)上訴人辦理89年度營利
    事業所得稅結算申報，帳列債券利息收入376,552,375元，
    減除上期應收債券利息收入158,763,291元，加計本期應收
    債券利息收入153,574,548元，減除溢價攤銷33,399,468元
    ，減除其他債券利息收入15,701,004元，加計其他債券利息
    收入156,768,455元，申報本期債券利息收入479,031,615元
    。經被上訴人初查否准溢價攤銷33,399,468元自債券利息收
    入項下減除，核定上訴人89年度債券利息收入512,431,083
    元，調增上訴人89年度營業收入33,399,468元。而上訴人不
    服被上訴人否准溢價攤銷33,399,468元自債券利息收入項下
    減除之核定所提起之行政訴訟事件，前經原審法院判決駁回
    其訴後，經上訴人提起上訴，亦經本院以96年度判字第727
    號判決駁回上訴確定在案，合先敘明。(三)本院上開確定判
    決既認上訴人溢價購入債券分年攤銷之金額不得在當年度債
    券利息收入項下減除，其理由為：系爭溢價債券係以長期
    持有為目的之投資證券，其損益難以短期浮動之市場價格正
    確評估，故未實現之跌價損失，與損益表無關，不得列在當
    年度(期)盈餘項下，應在資產負債表股東權益項下列為減項
    ，且依所得稅法第62條有關長期股權投資之估價，亦無「成
    本與時價」孰低法規定之適用。長期債券投資於滿期時支
    付之利息，係按票面之固定利率計算，故無法於購入債券後
    ，單獨將「債券利息收入」於各年度與市價比較評量，預作
    損益評估。上訴人在第一年支付現金買進系爭溢價債券時
    ，將該債券帳列「資產項下」長期投資科目，並無再改列其
    他科目或有其他相對應成本產生，其利息收入則係因約定利
    率產生，未因此另行支付現金，故在債券持有期間並無所謂
    與成本配合之問題，且因證券長期投資「未實現跌價損失」
    ，不列入當期盈餘，對損益表並無影響，故無將債券割裂後
    單獨將債券利息收入部分計算損益之理。又自營利事業權責
    發生基礎制言，上訴人所稱之系爭債券溢價差額係與投資市
    場利率比較後之金額，其本質為利息收入，故為收益，並非
    為獲致系爭利息收入所耗用之成本，自非權責發生基礎所遵
    循之收益原則及配合原則範疇。(四)次查，稅務會計與財務
    會計之計算依據與基礎原非一致，租稅之課徵原應以稅法之
    有關規定為準據，原判決引據上開規定及財政部函釋，詳細
    闡述長期投資之債券有利息者，應按原票面利率計算利息收
    入，列報為當期收入，債券溢價部分，列為收回年度之損益
    ，系爭債券溢價攤銷不得於購買日至到期日間按利息法(或
    直線)法攤銷，僅能於長期債券投資出售或到期時，作為證
    券交易損益處理，尚無判決不適用法規或適用不當之違法。
    且依所得稅法第66條之9規定，所謂未分配盈餘係指經稅捐
    機關核定之課稅所得稅額，加計同年度依所得稅法或其他法
    律規定減免所得稅之所得額、不計入所得課稅之所得額、已
    依同法第39條規定扣除之虧損及減除同法第第66條之9第2項
    所列各款之餘額，本件上訴人89年度營利事業課稅所得額既
    經本院前開確定判決認定在案，上訴人自不得再為不同之主
    張，而債券溢價攤銷並非依上開規定於計算未分配盈餘得減
    除之項目，被上訴人將之增列，亦無不合。(五)末按所謂判
    決不備理由係指判決全然未記載理由，或雖有判決理由，但
    其所載理由不明瞭或不完備，不足使人知其主文所由成立之
    依據。本件原判決已就維持原處分及訴願決定所持理由，敘
    明其判斷之依據，將判斷而得心證之理由，記明於判決，詳
    如上述。原判決所適用之法規與該案應適用之法規並無違背
    ，與解釋、判例亦無牴觸，並無所謂原判決違背法令之情形
    ；上訴人對於業經原判決詳予論述不採之事由再予爭執，指
    摘原判決違誤，求予廢棄，為無理由，應予駁回。
六、據上論結，本件上訴為無理由。依行政訴訟法第255條第1項
    、第98條第1項前段，判決如主文。
中    華    民    國    97    年    11    月    20    日
                    最高行政法院第三庭
                        審判長法官  黃  璽  君
                              法官  黃  清  光
                              法官  鄭  忠  仁
                              法官  黃  本  仁
                              法官  吳  東  都
以  上  正  本  證  明  與  原  本  無  異
中    華    民    國    97    年    11    月    20    日
                              書記官  王  福  瀛


司法院資訊處製作；財團法人民間司法改革基金會備份。
